【裁判字號】    98,上易,227
【裁判日期】    980721
【裁判案由】    遷讓房屋等
【裁判全文】
臺灣高等法院民事判決                 98年度上易字第227號
    上  訴  人  乙○○
    訴訟代理人  王上律師
    被上訴人    甲○○
    訴訟代理人  羅子武律師
上列當事人間請求遷讓房屋等事件，上訴人對中華民國97年12月
25日臺灣士林地方法院97年度訴字第309號第一審判決提起上訴
，本院於98年7月7日言詞辯論終結，判決如下：
    主      文
原判決除確定部分外，關於命上訴人返還如附圖所示台北市○○
區○○段四小段七八、七八之一、七九、七九之一、八二之一、
八二之二地號土地部分，並該部分假執行之宣告均廢棄。
其餘上訴駁回。
原判決主文欄第六行關於「壹萬零陸佰伍拾元」之記載，應更正
為「壹萬零陸佰肆拾捌元」。
其餘上訴駁回部分，第二審訴訟費用除確定部分外，由上訴人負
擔。
    事實及理由
一、本件被上訴人主張：被上訴人於民國96年7月24日經原法院
    95年度執字第18523號強制執行拍賣程序，投標購得位於台
    北市○○區○○段四小段78、78-1、79、79-1、82-1、82-2
    地號土地，及其上建物即台北市○○區○○段四小段126建
    號、門牌號碼台北市○○路○段214巷3號4樓及頂樓建物（下
    稱系爭房地），於96年8月10日取得權利移轉證書，於96年
    10月1日辦理所有權移轉登記而為系爭房地之所有權人。惟
    上訴人無權占有系爭房屋，則被上訴人自得請求上訴人返還
    系爭房屋。又依社會通常觀念，上訴人無權占有系爭房屋，
    應獲有相當於租金之利益每月新臺幣（下同）1萬653元，致
    被上訴人受有損害，亦應一併返還，惟上訴人屢經催討均置
    之不理。為此基於民法第767條、第179條規定，求為判命上
    訴人應將系爭房屋騰空遷讓返還被上訴人，並自96年8月9日
    起至返還系爭房地之日止，按月給付被上訴人1萬653元等語
    （原審判命上訴人應將如附圖所示系爭房地騰空遷讓返還被
    上訴人，及自96年8月10日起至清償日止，按月給付被上訴
    人1萬650元，並駁回被上訴人其餘之訴。上訴人就其敗訴部
    分提起上訴。被上訴人就其敗訴部分未聲明不服，已確定）
    。並答辯聲明：上訴駁回。
二、上訴人則以：上訴人於86年間借款200萬元予系爭房地之原
    所有權人即訴外人丙○○，雙方乃於88年11月5日簽訂租賃
    契約，由上訴人向丙○○承租系爭房地，約定租期自88年11
    月5日起至107年11月4日止，每月租金為1萬元，並以每月應
    繳付之房租抵償200萬元的借款債務。被上訴人嗣後雖取得
    系爭房地所有權，惟上訴人與丙○○間之租賃契約，依法對
    於被上訴人仍繼續存在，故上訴人並非無權占有。又被上訴
    人於原審並未請求被上訴人返還系爭土地，則原審判命上訴
    人返還系爭土地，即屬訴外裁判等語，資為抗辯。並上訴聲
    明：(一)原判決不利於上訴人部分廢棄。(二)被上訴人在第一審
    之訴及假執行之聲請均駁回。
三、兩造不爭執之事實：
  (一)被上訴人為位於台北市○○區○○段四小段78、78-1、79、
    79-1、82-1、82-2地號土地，及其上台北市○○段○○段
    126建號、門牌號碼臺北市○○路○段214巷3號4樓及其上頂
    樓建物之所有權人，有不動產權利移轉證書、土地及建物登
    記謄本、法院公告資料、契稅繳款書影本在卷可稽（見原審
    調解卷第11至22頁）。
  (二)上訴人目前占有系爭房地如附圖所示部分。
四、兩造爭執要點為：(一)被上訴人得否請求上訴人騰空遷讓返還
    系爭房屋？(二)被上訴人得否請求上訴人返還不當得利？茲就
    兩造爭點及本院得心證理由分述如下：
  (一)被上訴人得否請求上訴人騰空遷讓返還系爭房屋？
  1.按表意人與相對人通謀而為虛偽意思表示者，其意思表示無
    效，民法第87條第1項前段定有明文。經查上訴人雖辯稱與
    訴外人丙○○就系爭房屋訂有租約，並約定租賃期限自88年
    11月5日起至107年11月4日止，共20年，每月租金壹萬元，
    擔保金200萬元，且丙○○向上訴人所借200萬元按月扣除1
    萬元等情，固有租賃契約影本在卷可證（見原審卷第24至27
    頁）。惟91年5月9日原法院民事執行處書記官到達系爭房屋
    執行假扣押查封時，上訴人陳稱該屋係向債務人即丙○○借
    住，無對價，未約定期限（自91年1月起）等語，有原法院
    執行筆錄影本在卷可稽（見原審卷第52至53頁）。則上訴人
    若果真與丙○○訂有租約，顯然不可能於查封時陳稱為無償
    借住，是據此足證系爭租約為虛偽。從而系爭租約既屬虛偽
    而不存在，則被上訴人嗣後取得系爭房屋所有權，即無民法
    第425條第1項規定買賣不破租賃原則之適用。此外上訴人並
    未舉證證明有何占有本權，故上訴人占有系爭房屋即無正當
    權源。是被上訴人主張依民法第767條規定，請求上訴人騰
    空遷讓返還系爭房屋，即屬有據。
  2.又被上訴人於原審僅起訴請求上訴人騰空遷讓返還系爭房屋
    ，並未請求上訴人返還系爭土地，有起訴狀及民事準備狀在
    卷可稽（見原審調解卷第6頁、原審卷第46頁）。惟原審判
    命上訴人返還系爭土地，自係就當事人未聲明之事項為判決
    ，顯屬訴外裁判。是上訴人此部分主張，為屬可採，應由本
    院就此部分予以廢棄。
  (二)被上訴人得否請求上訴人返還不當得利？
  1.按無法律上之原因而受利益，致他人受損害者，應返還其利
    益。民法第179條定有明文；而所得請求返還之範圍，應以
    對方所受之利益為度，故無權占有他人房屋，可能獲得相當
    於租金之利益，應屬社會通常之觀念。又城市地方房屋之租
    金，以不超過土地及其建築物申報總價年息10%為限，為土
    地法第97條第1項所明定。而所謂土地之總價額，係指土地
    所有人依土地法申報之地價即法定地價，此於平均地權條例
    施行地區，係指地政機關舉辦規定地價或重新規定地價時，
    土地所有人在公告申報期間內自行申報之地價，而建築物價
    額則依該管縣、市地政機關估定之價額，土地法施行法第25
    條、土地法第148條、平均地權條例第16條分別定有明文。
  2.經查被上訴人於96年8月10日收受系爭房地權利移轉證書，
    是即於該日取得系爭房地所有權，有原法院執行卷宗所附送
    達證書可稽。而上訴人占有系爭房屋，無法律上之原因而受
    利益，致被上訴人受有相當於租金之損害，是被上訴人請求
    上訴人返還其利益，應屬有據。又系爭房屋坐落台北市○○
    路214巷內，而康寧路為10米道路，來往車輛較多，屬於交
    通繁忙地區，是系爭房屋應為都市地方房屋。又系爭土地第
    78、79、82、82-1、82-2地號面積分別為343、231、627、
    84、67平方公尺，所有權應有部分均為1萬分之274，申報地
    價均為每平方公尺2萬6,160元；第78-1、79-1地號土地面積
    分別為79、5平方公尺，權利範圍均為1萬分之274，申報地
    價均為每平方公尺1萬2,006.4元；而系爭房屋評定現值為28
    萬1,600元，有土地登記謄本、房屋稅籍資料所移載之契約
    繳款書、原法院履勘筆錄在卷可稽（見原法院96年度湖調字
    第258號卷第13至19、22頁、原審卷第35頁）。則本院審酌
    系爭房屋周邊環境繁榮狀況及上訴人占用系爭房屋等情狀，
    認為上訴人無權占有系爭房屋所得利益，以申報地價年息10
    ％計算為適當，並計算被上訴人得請求相當於租金之不當得
    利，為自96年8月10日起至騰空遷讓系爭房屋之日止，每月1
    萬648元（計算式：｛﹝（343＋231＋627＋84＋67）平方公
    尺×26,160元＋（79＋5）平方公尺×12,006.4元﹞×
    274/10,000＋281,000元｝×10﹪×1/12＝10,648元，元以
    下四捨五入）。惟原判決主文欄第六行誤寫為1萬650元，事
    實及理由欄第四頁則誤寫、誤算為1萬653元，均應予更正。
五、綜上所述，被上訴人依民法第767條、第179條規定，請求上
    訴人將系爭房屋騰空遷讓返還被上訴人，並應自96年8月10
    日起至返還系爭房屋之日止，按月給付被上訴人1萬648元，
    為屬正當，應予准許。逾此部分之請求，尚非正當，不應准
    許。就超過上開應准許部分，原審失察遽為上訴人敗訴之判
    決，並為假執行之宣告，自有未洽。上訴意旨指摘原判決此
    部分訴外裁判，求予廢棄，為有理由，自應由本院予以廢棄
    。至於上開應准許部分，原審判決上訴人敗訴，並依據被上
    訴人聲請准為假執行之宣告，核無違誤。上訴意旨指摘原判
    決此部分不當，聲明廢棄，為無理由，應駁回其上訴。
六、本件事證已臻明確，兩造其餘之攻擊、防禦方法，核與判決
    結果不生影響，毋庸逐一論列，併此敘明。
七、據上論結，本件上訴為一部有理由，一部無理由。依民事訴
    訟法第450條、第449條第1項、第78條，判決如主文。
中    華    民    國    98    年    7    月     21    日
                  民事第七庭
                        審判長法  官  鄭三源
                              法  官  呂太郎
                              法  官  邱  琦
正本係照原本作成。
不得上訴。
中    華    民    國    98    年    7     月    21    日
                              書記官  廖艷莉


司法院資訊處製作；財團法人民間司法改革基金會備份。
